【裁判字號】    97,易,622
【裁判日期】    970710
【裁判案由】    偽造文書
【裁判全文】
臺灣臺南地方法院刑事判決               97年度易字第622號
公  訴  人  臺灣臺南地方法院檢察署檢察官
被      告  丁○○
上列被告因偽造文書案件，經檢察官提起公訴（97年度偵字第4055號）
，本院判決如下：
    主  文
丁○○無罪。
    理  由
一、公訴意旨略以：被告丁○○於民國（下同）95年4月28日，
    經由甲○○介紹，在臺南市○○路與健康三街交叉路口，向
    乙○○（所涉重利部分，另由檢察官偵辦中）所經營之地下
    錢莊借款新臺幣3萬元，並交付其所有之國民身分證作為擔
    保質押。嗣丁○○明知其國民身分證並未遺失，竟基於使公
    務員登載不實之犯意，於95年6月7日填載補領國民身分證申
    請書後，向臺南市東區戶政事務所謊報其身分證於95年5月
    間，在臺南市不詳地點遺失，致使該戶政事務所承辦公務人
    員據以登載於其職務上所掌之戶政電腦資料內，因而製作補
    發新國民身分證1張予丁○○，而足以生損害於戶政機關對
    於戶政管理之正確性。因認被告丁○○涉有刑法第214條之
    使公務員登載不實罪嫌云云。
二、按犯罪事實應依證據認定之，無證據不得認定犯罪事實；又
    不能證明被告犯罪者，應諭知無罪之判決，刑事訴訟法第
    154條第2項、第301條第1項分別定有明文。又認定不利被告
    之事實，須依積極證據，苟積極證據不足為不利於被告事實
    之認定時，即應為有利被告之認定（最高法院30年度上字第
    816號判例意旨參照）。另按認定犯罪所憑之證據，無論其
    為直接證據或間接證據，其為訴訟上之證明時，均須達於一
    般通常之人均不致於有所懷疑，而得確信其為真實之程度，
    始得據之為有罪之認定。倘其證明尚未達到此一程度，而有
    合理性之懷疑存在，致使無從形成有罪之確信時，根據「罪
    證有疑，利於被告」之證據法則，即不得遽為不利被告之認
    定。
三、公訴意旨認被告涉有刑法第214條之使公務員登載不實罪，
    係以被告丁○○於警詢及偵訊時供述伊知悉乙○○之電話號
    碼，且伊猜想證人乙○○是故意不返還身分證等語；證人甲○○於偵訊時證述被告可自行與乙○○聯絡等語；證人乙○○於偵訊時證稱被告及證人甲○○均未打電話要求其返還被
    告身分證，其亦未向被告及證人甲○○聲稱被告之身分證已
    遺失，且被告未清償債務前其不會將身分證返還被告，且其
    曾嘗試撥打電話要求被告償還利息，惟被告拒接電話等語；
    以及扣案之被告持以質押之國民身分證1枚、借款本票影本2
    張、國民身份證異動資料、補領國民身分證申請書影本各1
    紙等證據，資為論據。訊據被告固坦承曾於上開時、地向乙○○借款3萬元，並交付伊所有之國民身分證作為擔保，且
    曾於95年6月7日填載補領國民身分證申請書，向臺南市東區
    戶政事務所報稱其身分證於95年5月間在臺南市不詳地點遺
    失，據以補領新國民身分證1張等情，惟否認其涉有刑法第
    214條之使公務員登載不實罪嫌，辯稱：伊因工作需要，有
    透過甲○○向乙○○要回放在乙○○處用以擔保借款之身分
    證，但甲○○告知乙○○表示伊身分證已找不到了，伊才又
    去申請補發，伊並不知道伊身分證並未遺失等語。
四、經查：
(一)、按刑法第214條之使公務員登載不實罪，必須行為人主觀上
    「明知」為不實之事項，進而決意使公務員登載，始足當之
    ，亦即本罪之構成要件故意僅限於「直接故意」，行無人若
    僅具間接故意（即非明知），則不足以構成本罪。
(二)、證人甲○○於本院審理時證稱，被告有跟伊說其工作上需要
    用到身分證，請伊向乙○○要回來，伊打電話跟乙○○要，
    但當時乙○○告訴伊說被告之身分證遺失了，找不到等語（
    見本院卷第25至26頁），核與被告所述上情相符，則被告抗
    辯其以為身分證已遺失，始申辦補發等語，顯非子虛。
(三)、被告並稱，伊雖有乙○○之電話號碼，但因本件借款尚未清
    償，且係由甲○○介紹伊向乙○○借貸，甲○○與乙○○較
    熟識，故伊才會請託甲○○向乙○○要求返還伊之身分證等
    語，核與證人甲○○證稱，伊與被告及乙○○二人均熟識，
    伊之前有向乙○○借過錢，且乙○○曾應伊之要求，於伊未
    還款之前，先將身分證返還予伊，故伊與被告認為若由伊向
    乙○○開口，乙○○應會答應將被告之身分證返還予被告等
    語（見本院卷第26、28頁），互核相符，被告所述上情，應
    堪信為真實。
(四)、雖證人乙○○於偵查及本院審理時均稱，被告並未向伊要求
    返還身分證，甲○○亦未打電話要求返還被告之身分證云云
    。惟查，證人乙○○於本院審理時證稱，借款人用以質押之
    身分證，若有急用可以持駕照交換（見本院卷第36頁），以
    及甲○○曾向伊借款多次，最後尚未清償之本金尚有12萬5
    千元，但是甲○○當時是市政府建設局管理課之管理員，是
    公務員，甲○○說因工作需要用到身分證，所以伊有先將甲○○之身分證返還，只留下本票等情（見本院卷第32頁）。
    由上開證人乙○○所證述之情節，可知乙○○亦不否認借款
    人所質押之身分證於借款清償前，若因借款人有急用，亦可
    能提前返還予借款人，且乙○○曾於甲○○之借款尚未清償
    前，即將甲○○之身分證返還予甲○○。衡諸常情，既然乙○○有可能因借款人請託而將身分證提前交還，被告應會先
    詢問乙○○是否願意交還伊之身分證，而不會貿然申請補發
    ，因此，被告抗辯其有請託甲○○向乙○○要回身分證，但
    因甲○○告知乙○○表示伊身分證已遺失找不到，伊才申請
    補發等情，核與經驗法則相符，應堪採信。證人乙○○所稱
    被告或甲○○均未打電話要求返還被告之身分證云云，與上
    揭經驗法則相抵，並不可採。
(五)、綜此，既然甲○○告知被告乙○○表示伊所質押之身分證已
    遺失，則被告縱使認為乙○○可能係因伊未清償借款而不願
    意返還身分證，惟被告既非「明知」其身分證並未遺失，其
    申報遺失補發身分證，至多僅係構成「間接故意」，而非直
    接故意，參諸上揭見解，被告之行為尚與刑法第214條之使
    公務員登載不實罪之構成要件有間。
五、綜上所述，經本院調查證據所得，尚難認定被告丁○○確有
    公訴意旨所指使公務員登載不實之犯行，此外，復查無其他
    積極證據足認被告確有公訴意旨所指前開犯行，參酌前開說
    明，自應為無罪判決之諭知。
據上論斷，應依刑事訴訟法第301條第1項，判決如主文。
本件經檢察官丙○○到庭執行職務。
中    華    民    國    97    年    7    月    10    日
                  刑事第七庭    法  官  高如宜
以上正本證明與原本無異。
如不服本判決應於收受本判後10日內向本院提出上訴書狀，並應
敘述具體理由。如未敘述上訴理由者，應於上訴期間屆滿後20日
內向本院補提理由書狀（均須按他造當事人之人數附繕本）「切
勿逕送上級法院」。
                                書記官  陳姿利
中    華    民    國    97    年    7     月    11    日


司法院資訊處製作；財團法人民間司法改革基金會備份。
